臺灣臺東地方法院刑事判決　　　　　　　 99年度訴字第273號
公　訴　人　臺灣臺東地方法院檢察署檢察官
被　　　告　林彩娥
指定辯護人　本院公設辯護人丁經岳
上列被告因偽造有價證券等案件，經檢察官提起公訴（99年度偵
字第19號），本院判決如下：
    主  文
林彩娥犯如附表一所示之罪，各處如附表一所示之刑。應執行有
期徒刑貳年。緩刑伍年，並應依執行檢察官之命令，向指定之政
府機關、政府機構、行政法人、社區或其他符合公益目的之機構
或團體，提供貳佰小時之義務勞務，緩刑期間付保護管束。如附
表二所示之物均沒收。
    犯罪事實
一、林彩娥因遭他人倒會，財務陷入困境而急需資金，遂於民國
    96 年3月間自任會首，並邀集如附表三編號2-22所示之人，
    及冒用如附表三編號23-26所示之人為會員而成立合會（即
    一般民間俗稱之互助會），其會期約定自96年3月15日起至
    98年7月15日止（共29會），每期會款新臺幣（下同）10,00
    0元，採外標制，出標金最低為1,000元，並於每月15日上午
    11時10分在臺東縣農會生鮮超市新生分店（設臺東縣臺東市
    ○○路225號）之倉庫內進行開標。而林彩娥於合會成立後
    ，為標取合會金，竟意圖為自己不法之所有，基於詐欺取財
    、偽造署名、偽造私文書及行使偽造私文書之故意，未經如
    附表一所示之陳曉菁、王俊能、林佳瑩、吳志賢及王秋萍等
    人同意，而分別於如附表一所示之得標時間，在前揭開標地
    點，先於空白之標單上填寫如附表一所示之會員姓名及出標
    金額，佯稱如附表一所示之會員欲以如附表一所示之出標金
    額參與該期標會，並持以參與投標而行使之，足以生損害於
    如附表一所示之人及其他參與投標之活會會員。
二、而林彩娥於得標後，為順利收取活會會員之會款，復分別承
    接上開目的，而意圖供行使之用，基於偽造印章、偽造印文
    、偽造署名、偽造有價證券及行使偽造有價證券之故意，在
    如附表一所示之得標時間後約2-3日，在臺東縣臺東市內某
    處，先分別委由真實姓名年籍均不詳且不知情之成年人，偽
    造如附表一所示陳曉菁等五人之印章各1枚後，再分別委由
    另名真實姓名年籍均不詳且不知情之成年人，在林彩娥預先
    備妥之本票上填寫如附表一所示之發票日及票面金額，並於
    發票人欄偽造如附表一所示陳曉菁等五人之署名，再接續由
    林彩娥持前開偽造之印章，於前揭本票上偽造如附表一所示
    陳曉菁等五人之印文，表示陳曉菁、王俊能、林佳瑩、吳志
    賢及王秋萍等人同意按本票票面所載之金額付款，而分別偽
    造如附表一所示數量之本票，並分別交付予各該期之其他活
    會會員而行使之，致使各該期之其他活會會員陷於錯誤，因
    而交付當期會款10,000元予林彩娥（損害總金額詳如附表二
    所示）。其後因邱月妹得標後未能如數取得合會金，復聯絡
    林彩娥無著，遂向檢察官提出告訴，始進而循線查悉上情。
二、案經邱月妹、王秋萍、吳志賢及林佳瑩訴由臺灣臺東地方法
    院檢察署檢察官偵查起訴。
    理  由
一、證人王秋萍、吳志賢、林佳瑩、陳曉菁於警詢、偵查中之證
    述，雖屬被告以外之人於審判外之陳述，惟既經當事人於審
    判程序同意作為證據，本院審酌上開證據作成時之外部環境
    及附隨條件，認並無不可信之特別情況，且為證明本件犯罪
    事實之存否所必要，依刑事訴訟法第159條之5第1項之規定
    ，得為證據。
二、上揭犯罪事實，業據被告林彩娥於偵查及本院審理中坦白承
    認，核與證人王秋萍、吳志賢、林佳瑩、陳曉菁於警詢、偵
    查中所證述之情節相符（見偵卷第52-53、63-64、73-74、9
    9-102、182、184-186頁），復有合會名單、邱月妹與王秋
    萍所持有之陳曉菁、王俊能、林佳瑩、吳志賢及王秋萍等人
    之本票影本附卷可稽（見偵卷第19、35-37、55、57-59、10
    3及140頁），足認被告之自白與事實相符，本件事證明確，
    被告犯行應堪認定。
三、核被告所為，就偽造本票部分之行為，應成立刑法第201條
    第1項偽造有價證券罪；就偽造標單部分之行為，應成立刑
    法第216及210條行使偽造私文書罪；就詐取會款之行為，則
    應成立刑法第339條第1項詐欺取財罪。其利用真實姓名年籍
    均不詳且不知情之成年人偽造陳曉菁、王俊能、林佳瑩、吳
    志賢及王秋萍等人之印章，及於本票上偽造上開人等之署名
    發票日與票面金額，進而完成偽造本票之行為，係間接正犯
    。又其偽造陳曉菁、王俊能、林佳瑩、吳志賢及王秋萍等人
    之印章，及於標單、本票上偽造上開人等署名與印文之行為
    ，分別為偽造印文、偽造標單及偽造本票之階段行為；其偽
    造標單及本票後進而行使，偽造標單及行使本票之低度行為
    應分別為行使標單及偽造本票之高度行為所吸收，均不另論
    罪。
四、又證人即合會成員邱垂蓉於偵查中具結證稱：被告好像也有
    被人家倒會等語（見偵卷第69頁）；而告訴人邱月妹於本院
    準備程序中亦供稱：被告在94年時有跟黃美惠的會，黃美惠
    也有跟被告的會，後來黃美惠標到會就跑走了，我們農會也
    有很多人受害而拿不到錢等語（見本院卷第42頁）；又被告
    於96年7月22日業已對黃美惠提出詐欺告訴等節，亦有臺灣
    臺東地方法院檢察署100年1月25日東檢文洪96偵2079字第01
    375號函附卷可稽（見本院卷第48頁）。故綜合上開證據，
    堪認被告應係因遭他人倒會，導致其財務陷入左支右絀、週
    轉不靈之窘境，方因此鋌而走險，而欲藉由冒標之方式填補
    其財務缺口。此外，衡酌其於得標後尚繼續進其會首之義務
    而維持合會之進行，期間並無惡性倒會之作為；且部分會員
    於得標後亦有如數取得合會金（見偵卷第131-132、141及14
    3頁證人即合會會員王志生、石雲僑於偵查中之結證，及林
    淑娟、王志生配偶陳淑彩之公務電話紀錄）；而未如數取得
    合會金之會員中，亦不乏有表示知悉被告經濟尚有困難、同
    意被告慢慢清償債務之人（見偵卷第69、78頁證人邱垂蓉及
    黃秀玲之結證），堪認本件犯罪確有其特殊之原因及環境，
    而在客觀上足以引起一般人之同情，其犯罪情狀實顯可憫恕
    ，縱科以最低度刑仍嫌過重，爰依刑法第59條之規定酌量減
    輕其刑。另就如附表一編號2所示冒用王俊能名義投標之行
    為，係被告於有偵查犯罪職權之公務員知悉其為犯罪行為人
    前自首，且不逃避而接受裁判，衡酌其於檢察官詢問其係請
    何人代收王俊能之會款時，即主動供稱王俊能為其人頭會員
    ，並有代為投標、簽立本票之行為等情（見偵卷第189頁）
    ，堪認被告主動承認其有冒用王俊能之名義代為投標並偽造
    本票之動機尚屬純正，非有迫於情勢或貪圖獲得減刑等情，
    合於刑法第62條自首之規定，爰依該條規定減輕其刑。
五、準此，衡酌被告各次冒標犯行，均係基於為順利得標並取得
    活會會員會款之目的，方為前揭行使偽造標單、偽造本票及
    詐取會款等行為，堪認係基於同一犯意而接續為之，故其如
    附表一所示各次犯行，皆係以一接續行為，同時觸犯偽造有
    價證券、行使偽造私文書及詐欺取財罪；且其各次詐欺取財
    行為，亦均係以一接續行為，同時對如附表一所示本票數量
    之活會會員詐取會款，應依刑法第55條想像競合之規定，從
    一重偽造有價證券罪之法定刑處斷。而其如附表一所示5次
    犯行，犯意各別，行為分殊，應予分論併罰。
六、爰審酌被告並非第一次參與合會之人，如其認為僅有一會尚
    不足以應付其財務週轉之需要，亦應如同部分會員（如王麗
    鳳或魏鳳麟）以一人數會之方式參與合會，而非冒用無意入
    會之他人名義或有意退會之會員名義參與投標。雖然其於得
    標後或多或少都有按期繳納其於冒標後所應給付之死會會款
    ，然而，其未能尊重他人之權益而冒標，進而騙取活會會員
    之信任而詐得如附表一所示數額之會款，本應給予相當之譴
    責。惟念其於偵查及本院審理中皆能坦白犯行，知其所為非
    是；且除7名無法聯繫之會員外，其亦能積極與其他受害之
    活會會員協調後續賠償事宜、達成和解，並獲得彼等之諒解
    （見偵卷第191頁、第203頁被害人林佳瑩、王秋萍之供述；
    本院卷第42頁被害人邱月妹之供述；第50-63頁被告之陳報
    狀及所附之和解書）；而其於97年12月1日已遭臺東縣農會
    資遣，目前尚育有一名剛滿2歲之女兒（見本院卷第25、31
    頁所附之臺東縣農會員工離職通知書、戶籍謄本），其家庭
    狀況堪值同情等一切情狀，量處如主文所示之刑，並定其應
    執行之刑。
七、又被告未曾因故意犯罪受有期徒刑以上刑之宣告（見本院卷
    附臺灣高等法院被告前案記錄表），且於偵查及本院審理中
    皆能坦承犯行、知所悔悟，諒僅係一時失慮致罹刑章，信經
    此科刑教訓，應能知所警惕而無再犯之虞，故本院認前開對
    其宣告之刑以暫不執行為適當，爰宣告緩刑5年，以啟自新
    。又被告雖已與部分被害人達成和解並按期履行，惟衡酌其
    冒標犯行先後達5次之多，且仍有7名會員尚未與之達成和解
    ，而其所承諾之和解給付亦尚未完全履行完畢，及被告於偵
    查及本院審理中皆表示願意接受200小時之義務勞務等節（
    見偵卷第198-200頁；本院卷第24頁辯護人之辯護書），故
    本院認有命被告提供義務勞務以彌其過、並從中記取教訓之
    必要，爰依刑法第74條第2項第5款規定，命被告應於本判決
    確定後，依執行檢察官之命令，向指定之政府機關、政府機
    構、行政法人、社區或其他符合公益目的之機構或團體，提
    供200小時之義務勞務，同時依刑法第93條第1項第2款規定
    ，併諭知被告於緩刑期間付保護管束，俾由地方法院檢察署
    觀護人提供各種有效且必要之協助，以收矯正之效。
八、被告所偽造如附表二所示陳曉菁、王俊能、林佳瑩、吳志賢
    及王秋萍等人之本票，因均已交由各該期之活會會員收執，
    尚難認業已滅失而不存在，故應依刑法第205條之規定予以
    沒收。至於各該本票上所偽造之署名及印文，因屬各該本票
    之一部分，爰不併予重複沒收（建最高法院89年台上字第37
    57號判例意旨）。又其於標單上所偽造陳曉菁、王俊能、林
    佳瑩、吳志賢及王秋萍等人之署名及所偽造之印章，不僅未
    為扣案，且衡諸常情，一般民間合會於開標後均僅會將得標
    者及得標金額登記於合會名單或合會會員名冊上，並無將標
    單保留以供往後查對之習慣；且本件被告偽造之印章僅係供
    其各該會期偽造本票之用，並未見有供作其他不法目的使用
    之情形，故被告於本院審理時供稱：冒標之標單及偽造之印
    章都已經丟掉了等語（見本院卷第75頁反面），應堪予採信
    ，從而，上開偽造之標單及印章應足認業已滅失而不存在，
    爰不併予沒收，附此敘明。
據上論斷，應依刑事訴訟法第299條第1項前段，刑法第201條第1
項、第216條、第210條、第339條第1項、第59條、第62條、第55
條、第51條第1項第5款、第74條第1項第1款、第2項第5款、第93
條第1項第2款、第205條，刑法施行法第1條之1第1項、第2項前
段，判決如主文。
本案經檢察官胡晟榮到庭執行職務。
中    華    民    國   100    年    5     月    19    日
                  刑事第二庭  審判長法  官   陳弘能
                                    法  官   彭凱璐
                                    法  官   簡大倫
以上正本證明與原本無異。
如不服本判決應於收受判決後10日內向本院提出上訴書狀，並應
敘述具體理由。其未敘述上訴理由者，應於上訴期間屆滿後20
日內向本院補提理由書(均須按他造當事人之人數附繕本)「切勿
逕送上級法院」。
                                   書記官    洪幸如
中    華    民    國   100    年    5     月    19    日
所犯法條：
中華民國刑法第201條第1項
意圖供行使之用，而偽造、變造公債票、公司股票或其他有價證
券者，處3 年以上 10 年以下有期徒刑，得併科 3 千元以下罰
金。
中華民國刑法第216條
行使第 210 條至第 215 條之文書者，依偽造、變造文書或登載
不實事項或使登載不實事項之規定處斷。
中華民國刑法第210條
偽造、變造私文書，足以生損害於公眾或他人者，處 5 年以下
有期徒刑。
中華民國刑法第339條第1項
意圖為自己或第三人不法之所有，以詐術使人將本人或第三人之
物交付者，處 5 年以下有期徒刑、拘役或科或併科 1 千元以下
罰金。
附表一：林彩娥冒標部分
┌─┬────┬─────┬────┬───────┬────┬───────────┐
│編│會員姓名│得標時間（│出標金額│本票發票日／  │詐得款項│罪名及刑度            │
│號│        │會期）    │（元）  │票面金額（元）│（元）  │                      │
│  │        │          │        │／張數（張）  │        │                      │
├─┼────┼─────┼────┼───────┼────┼───────────┤
│1 │陳曉菁  │96年4月15 │3,000   │13,000／96年4 │240,000 │林彩娥犯偽造有價證券罪│
│  │        │日（2）   │        │月15日／24    │        │，處有期徒刑壹年柒月；│
│  │        │          │        │              │        │扣案如附表二編號1所示 │
│  │        │          │        │              │        │之物沒收。            │
├─┼────┼─────┼────┼───────┼────┼───────────┤
│2 │王俊能  │96年5月15 │4,000   │14,000／96年5 │240,000 │林彩娥犯偽造有價證券罪│
│  │        │日（3）   │        │月15日／24    │        │，處有期徒刑拾月；扣案│
│  │        │          │        │              │        │如附表二編號2所示之物 │
│  │        │          │        │              │        │沒收。                │
├─┼────┼─────┼────┼───────┼────┼───────────┤
│3 │林佳瑩  │96年7月15 │2,300   │12,300／96年7 │230,000 │林彩娥犯偽造有價證券罪│
│  │        │日（5）   │        │月15日／23    │        │，處有期徒刑壹年柒月；│
│  │        │          │        │              │        │扣案如附表二編號3所示 │
│  │        │          │        │              │        │之物沒收。            │
├─┼────┼─────┼────┼───────┼────┼───────────┤
│4 │吳志賢  │96年8月15 │2,800   │12,800／96年8 │230,000 │林彩娥犯偽造有價證券罪│
│  │        │日（6）   │        │月15日／23    │        │，處有期徒刑壹年柒月；│
│  │        │          │        │              │        │扣案如附表二編號4所示 │
│  │        │          │        │              │        │之物沒收。            │
├─┼────┼─────┼────┼───────┼────┼───────────┤
│5 │王秋萍  │97年2月15 │4,500   │14,500／97年2 │170,000 │林彩娥犯偽造有價證券罪│
│  │        │日（12）  │        │月15日／17    │        │，處有期徒刑壹年柒月；│
│  │        │          │        │              │        │扣案如附表二編號5所示 │
│  │        │          │        │              │        │之物沒收。            │
└─┴────┴─────┴────┴───────┴────┴───────────┘
附表二：應沒收之物
┌─┬─────────┬──┬───────────────────┐
│編│應沒收之物        │數量│備註                                  │
│號│                  │    │                                      │
├─┼─────────┼──┼───────────────────┤
│1 │以陳曉菁為發票人簽│24張│除票號CH552725號及CH472988號本票分由邱│
│  │發之本票          │    │月妹及王秋萍持有外（影本見偵卷第37及58│
│  │                  │    │頁），其餘均未扣案。                  │
├─┼─────────┼──┼───────────────────┤
│2 │以王俊能為發票人簽│24張│除票號CH689083號本票及CH489279號、CH68│
│  │發之本票          │    │9084號分由邱月妹及王秋萍持有外（影本見│
│  │                  │    │偵卷第37及59頁），其餘均未扣案。      │
├─┼─────────┼──┼───────────────────┤
│3 │以林佳瑩為發票人簽│23張│除票號CH267454號及CH267473號本票分由邱│
│  │發之本票          │    │月妹及王秋萍持有外（影本見偵卷第35及57│
│  │                  │    │頁），其餘均未扣案。                  │
├─┼─────────┼──┼───────────────────┤
│4 │以吳志賢為發票人簽│23張│除票號CH498583號及CH498586號本票分由邱│
│  │發之本票          │    │月妹及王秋萍持有外（影本見偵卷第36及59│
│  │                  │    │頁），其餘均未扣案。                  │
├─┼─────────┼──┼───────────────────┤
│5 │以王秋萍為發票人簽│17張│除票號CH765379號本票由邱月妹持有外（影│
│  │發之本票          │    │本見偵卷第36頁），其餘均未扣案。      │
└─┴─────────┴──┴───────────────────┘
附表三：參與合會者
┌─┬───┬──────┬───┬────────────────────────┐
│編│姓名  │得標日      │得標金│備註                                            │
│號│      │            │（元）│                                                │
├─┼───┼──────┼───┼────────────────────────┤
│1 │林彩娥│96年3月15日 │0     │會首，首期自動得標。                            │
├─┼───┼──────┼───┼────────────────────────┤
│2 │林秋伶│97年3月15日 │3,000 │第13期會期得標。                                │
├─┼───┼──────┼───┼────────────────────────┤
│3 │林小慧│97年10月15日│5,600 │第20期會期得標。                                │
├─┼───┼──────┼───┼────────────────────────┤
│4 │林佩薇│97年4月15日 │3,000 │第14期會期得標。                                │
├─┼───┼──────┼───┼────────────────────────┤
│5 │謝孟哲│尚未得標    │      │為真實會員。                                    │
├─┼───┼──────┼───┼────────────────────────┤
│6 │黃秀玲│97年6月15日 │4,000 │第16期會期得標。                                │
├─┼───┼──────┼───┼────────────────────────┤
│7 │簡志旻│尚未得標    │      │為真實會員。                                    │
├─┼───┼──────┼───┼────────────────────────┤
│8 │王志生│97年7月15日 │4,200 │第17期會期得標。                                │
├─┼───┼──────┼───┼────────────────────────┤
│9 │王麗鳳│96年11月15日│4.600 │第9及第18期會期得標。共3會，均委由王志生之配偶陳│
│  │      │97年8月15日 │4,350 │淑彩代為投標及處理相關會務。                    │
├─┼───┼──────┼───┼────────────────────────┤
│10│邱垂蓉│96年12月15日│4,850 │第10期會期得標。                                │
├─┼───┼──────┼───┼────────────────────────┤
│11│石雲僑│97年5月15日 │3,700 │第15期會期得標。                                │
├─┼───┼──────┼───┼────────────────────────┤
│12│林佩芳│96年6月15日 │1,500 │第4期會期得標。其後委託林彩娥代為處理相關會務。 │
├─┼───┼──────┼───┼────────────────────────┤
│13│王秋萍│97年3月15日 │4,500 │第12期會期得標。遭被告冒標及冒開立本票。        │
├─┼───┼──────┼───┼────────────────────────┤
│14│魏鳳麟│尚未得標    │      │共2會。為真實會員。                             │
├─┼───┼──────┼───┼────────────────────────┤
│15│張秋蘭│尚未得標    │      │為真實會員。                                    │
├─┼───┼──────┼───┼────────────────────────┤
│16│李碧珠│尚未得標    │      │為真實會員。                                    │
├─┼───┼──────┼───┼────────────────────────┤
│17│邱月妹│不明        │不明  │自述於98/1/15得標，出標金為五千多。             │
├─┼───┼──────┼───┼────────────────────────┤
│18│李秀敏│97年9月15日 │4,800 │第19期會期得標。                                │
├─┼───┼──────┼───┼────────────────────────┤
│19│馮雪琴│97年1月15日 │5,100 │第11期會期得標。                                │
├─┼───┼──────┼───┼────────────────────────┤
│20│廖美貴│尚未得標    │      │為真實會員。                                    │
├─┼───┼──────┼───┼────────────────────────┤
│21│林淑娟│96年9月15日 │3,300 │第7期會期得標。以其子陳子鍵之名義參與。         │
├─┼───┼──────┼───┼────────────────────────┤
│22│黃法維│96年10月15日│3,800 │第8期會期得標。                                 │
├─┼───┼──────┼───┼────────────────────────┤
│23│林佳瑩│96年7月15日 │2,300 │第5期會期得標。為林彩娥之人頭會員。             │
├─┼───┼──────┼───┼────────────────────────┤
│24│吳志賢│96年8月15日 │2,800 │第6期會期得標。為林彩娥之人頭會員。             │
├─┼───┼──────┼───┼────────────────────────┤
│25│陳曉菁│96年4月15日 │3,000 │第2期會期得標。為林彩娥之人頭會員。             │
├─┼───┼──────┼───┼────────────────────────┤
│26│王俊能│96年5月15日 │4,000 │第3期會期得標。為林彩娥之人頭會員。             │
└─┴───┴──────┴───┴────────────────────────┘